【裁判字號】    99,交聲,211
【裁判日期】    990630
【裁判案由】    違反道路交通管理處罰條例聲明異議
【裁判全文】
臺灣基隆地方法院交通事件裁定         99年度交聲字第211號
移送機關即
原處分機關  交通部公路總局臺北區監理所基隆監理站
異  議  人
即受處分人  甲○○
上列異議人即受處分人因違反道路交通管理處罰條例案件，對於
交通部公路總局臺北區監理所基隆監理站民國99年6 月11日所為
之處分（原處分案號：基監字第裁42-RB0000000號），聲明異議
，本院裁定如下：
    主  文
原處分撤銷。
甲○○汽車駕駛人，駕駛汽車經測試檢定酒精濃度超過規定標準
，處罰鍰新臺幣萬肆仟伍佰元，吊扣小型車普通駕駛執照壹年
，並應接受道路交通安全講習。
    理  由
一、原處分意旨略以：異議人即受處分人甲○○於民國99年6 月
    10日晚間10時59分，酒後駕駛4883-TT 號小型客貨兩用車行
    經基隆市五堵中油交流道路段，為警攔檢而測得其呼氣酒精
    濃度已達0.46MG/L，乃當場製單舉發，核無不合，爰依道路
    交通管理處罰條例第35條第1 項第1 款規定，裁處異議人罰
    鍰新臺幣（下同）34,500元，並吊扣其駕駛執照12個月（裁
    決主文雖未載明係吊扣異議人何種駕駛執照，然參諸原處分
    機關移送書意見欄之所載，可知原處分機關所裁處吊扣者，
    乃異議人依法領有之大客車職業駕駛執照），並應接受道路
    安全講習等語。
二、異議意旨則略以：異議人固於酒後駕駛4883-TT 號小型客貨
    兩用車而於上揭時、地為警攔檢查獲，惟異議人平日實以駕
    駛大客車為業，是異議人持有之大客車職業駕駛執照倘經吊
    扣，則對異議人之生活影響甚鉅，爰於法定期間提起本件異
    議，求為撤銷「吊扣大客車職業駕駛執照12個月」部分之原
    處分等語。
三、按汽車駕駛人取得高一級車類之駕駛資格者，應換發駕駛執
    照，並准其駕駛較低級車類之車輛，已領有聯結車駕駛執照
    者，得駕駛小型車；汽車駕駛人飲用酒類或其他類似物後其
    吐氣所含酒精濃度超過每公升0.25毫克或血液中酒精濃度超
    過百分之0.05以上者，不得駕車，道路交通安全規則第61條
    第1 項第1 款、第114 條第2 款分別定有明文。次按汽車駕
    駛人，駕駛汽車經測試檢定酒精濃度超過規定標準者，處新
    臺幣（下同）15,000元以上60,000元以下罰鍰，並當場移置
    保管該汽車及吊扣其駕駛執照1 年；汽車駕駛人有上開情形
    者，應接受道路交通安全講習，道路交通管理處罰條例第35
    條第1 項第1 款及第24條第1 項第2 款亦分別有明文規定。
    復按一行為同時觸犯刑事法律及違反行政法上義務規定者，
    依刑事法律處罰之，但其行為應處以其他種類行政罰或得沒
    入之物而未經法院宣告沒收者，亦得裁處之，此為行政罰法
    第26條第1 項所明定。考其立法目的，乃一行為同時觸犯刑
    事法律及違反行政法上義務規定時，由於刑罰與行政罰同屬
    對不法行為之制裁，而刑罰之懲罰作用較強，故依刑事法律
    處罰即足資警惕時，實無一事二罰再處行政罰之必要；且刑
    事法律處罰，由法院依法定程序為之，較符合正當法律程序
    ，應予優先適用，在刑事訴追、審判程序尚未終局確定前，
    行政機關自不得逕予裁罰，但罰鍰以外之沒入或其他種類行
    政罰，因兼具維護公共秩序之作用，為達行政目的，行政機
    關仍得併予裁處。此所稱「其他種類行政罰」，係指違反行
    政法上之義務應受裁罰性之不利處分而言，依行政罰法第 2
    條規定，應包括吊扣證照及施以道路交通安全講習等處分在
    內。又道路交通管理處罰條例第68條業於94年12月14日修正
    ，並於95年3 月1 日施行，修正前係規定「汽車駕駛人，因
    違反本條例及道路交通安全規則之規定，受『吊扣或』吊銷
    駕駛執照處分時，『吊扣或』吊銷其持有各級車類之駕駛執
    照。」其立法意旨在於該等違規行為對道路交通秩序之維持
    及道路交通安全已生較大影響，故規定吊扣或吊銷其持有各
    級車類之駕駛執照，以限制其繼續駕車行駛道路之權利，係
    屬駕駛行為之限制，並不因所持駕駛執照種類不同而有所差
    異。前揭第68條於修正後係規定「汽車駕駛人，因違反本條
    例及道路交通安全規則之規定，受吊銷駕駛執照處分時，吊
    銷其持有各級車類之駕駛執照。」亦即將原條文中之「吊扣
    或」三字刪除。查其立法過程，該條文修正前原提案之修正
    條文為：「汽、機車駕駛人，因違反本條例及道路交通安全
    規則之規定，受吊扣或吊銷駕駛執照處分時，吊扣或吊銷其
    違法或違規當時所駕駛車輛之駕駛執照。」修正理由為「原
    條文將違法或違規駕駛人所持有各級車類之駕駛執照一併吊
    扣或吊銷，失之過酷，影響人民工作及生活甚鉅，爰修正之
    」。交通部於委員會審查時表達反對意見，認為此修正結果
    將無法達成有效處罰與維護道路交通安全之目的。然立法者
    考量因違規而吊扣駕駛執照，不宜連其他如職業上、生活上
    所需之駕駛執照一併吊扣，否則恐影響人民工作及生活甚鉅
    ，失之過酷等情，最終協商通過之道路交通管理處罰條例第
    68條，乃將其中「受吊扣處分者，吊扣其持有各級車類之駕
    駛執照」部分之規定刪除。準此，顯見立法者真意在於汽車
    駕駛人因違反道路交通管理處罰條例及道路交通安全規則之
    規定，受「吊銷」駕駛執照處分者，仍維持一併吊銷其持有
    各級車類之駕駛執照，至於受「吊扣」駕駛執照處分時，僅
    能「吊扣」違規當時所駕駛車輛之駕駛執照，不能再擴大適
    用「吊扣」其持有各級車類之駕駛執照，至為顯明。況且，
    酒醉駕車行為係製造法所不容許之風險，以風險製造之立場
    觀之，並不因駕駛車輛種類之不同，而有所差別，但從風險
    實現之觀點而言，酒醉駕駛車類之不同，其對於交通安全衍
    生之實害結果也有所差異，如駕駛人駕駛低一級之車類違反
    道路交通管理處罰條例及道路交通安全規則之規定時，不論
    其所造成之實害結果，而一律吊扣駕駛人所持有之各類駕駛
    執照，亦有違相同事件相同處理，不同事件不同處理之平等
    原則（臺灣高等法院暨所屬法院97年法律座談會刑事類提案
    第40號研討結果意旨參照）。
四、經查：
  (一)異議人於99年6 月10日晚間10時59分，酒後駕駛4883-TT 號
    小型客貨兩用車行經基隆市五堵中油交流道路段，為警攔檢
    並測得其呼氣酒精濃度值達0.46MG/L而超過規定標準之違規
    事實，除經異議人坦承無誤（參見卷附聲明異議狀及本院99
    年6 月29日訊問筆錄之所載），並有異議人施以呼氣酒精濃
    度檢測之酒精測定值表1 紙存卷為憑。從而，旨揭「汽車駕
    駛人酒精濃度超過規定標準」之違規事實，當屬本院首堪認
    定而無可疑。
  (二)細觀卷附異議人汽車駕照基本資料可知，異議人係先於86年
    9 月2 日考領小型車普通駕駛執照，俟91年4 月22日考領大
    型客車普通駕駛執照，再於91年7 月22日考領大型客車職業
    駕駛執照，有效期間至104 年1 月24日。而因道路交通安全
    規則第61條規定，於汽車駕駛人取得高一級車類之駕駛資格
    者，應換發駕駛執照，並准其駕駛較低級車類之車輛，公路
    主管機關交通部公路總局就駕駛執照之核發遂形成所謂「一
    人一照原則」。是以，移送機關為上開處分時，異議人僅持
    有大客車職業駕駛執照，並無另行持有小型車普通駕駛執照
    ，且依前揭道路交通安全規則第61條第1 項第1 款規定，其
    領有大客車駕駛執照，得憑以駕駛小型車。
  (三)然而，異議人為本件酒醉後駕駛自用小客車之違規行為時，
    道路交通管理處罰條例第68條早已修正公布施行，依前揭修
    法沿革等說明，現行（即95年3 月1 日施行）之規定，僅能
    吊扣其違規當時駕駛車類之駕駛執照即小型車普通駕駛執照
    ，不得吊扣其大客車職業駕駛執照。原處分機關雖因異議人
    無小型車普通駕駛執照可供吊扣，而以吊扣其大客車職業駕
    駛執照代之，此舉固可達成限制異議人繼續駕駛普通小型車
    之目的，惟此亦同時限制異議人駕駛職業大客車之權利，對
    其工作權造成極大損害，使用之手段顯逾所欲達成之目的。
    是以，移送機關未審酌前揭規定旨趣及修法過程，猶執立法
    者所不採之意見，裁處吊扣異議人大客車職業駕駛執照12個
    月，難認適法。異議人主張由本院撤銷吊扣其大客車職業駕
    駛執照之處分等語，於法尚屬有據。
  (四)移送機關雖援引交通部97年1 月24日交路字第0970015997號
    函釋，認為領有較高級汽車駕駛執照之駕駛人，於駕駛不同
    級之車輛違反道路交通管理處罰條例第35條時，仍可吊扣其
    所持有之駕駛執照；惟法官依據法律獨立審判，為憲法第80
    條所明定，且依司法院大法官會議釋字第137、216號解釋意
    旨，各機關依其職掌就有關法規為釋示之行政命令，法官於
    審判案件時，固可予以引用，但仍得依據法律，表示適當之
    不同見解，並不受其拘束。準此，上開交通部函釋意見與本
    院認定之法律意見不同，本院自不受其拘束。
  (五)又按酒後駕車乃單一交通違規行為，罰鍰、吊扣駕駛執照與
    裁處罰鍰、施以道路交通安全講習等處罰效果與該交通違規
    行為是否存在均無從分離。本件異議人雖僅就吊扣駕駛執照
    部分聲明異議，然裁處罰鍰、施以道路交通安全講習等部分
    ，與本件交通違規行為究否存在乙節既尚無從分離，且依道
    路交通管理處罰條例第89條規定，法院處理交通事件，準用
    刑事訴訟法第348 條之規定，自應認原處分機關裁處之旨揭
    罰鍰、施以道路交通安全講習乃至吊扣駕駛執照等部分，均
    為本件聲明異議效力之所及，本院應併予審酌（臺灣高等法
    院暨所屬法院98年法律座談會刑事類提案第23號研討結果意
    旨參照）。前揭關於裁處罰鍰及施以道路交通安全講習之部
    分，合於道路交通管理處罰條例第24條第1 項第2 款、第35
    條第1 項第1 款之規定；至關於吊扣其大客車職業駕駛執照
    12個月之部分，則與現行道路交通管理處罰條例第68條之規
    定有違。
五、綜上所述，異議人於前揭時、地駕駛小型車經測試檢定酒精
    濃度超過規定標準之違規事證明確，原處分機關裁處異議人
    罰鍰34,500元暨命異議人應接受道路安全講習等部分，自亦
    於法有據，至吊扣大客車職業駕駛執照12個月之部分，則已
    逾越比例原則而有違法律意旨。從而，本件聲明異議為有理
    由，應由本院將原處分全部撤銷，並自為裁罰如主文第二項
    之所示（臺灣高等法院暨所屬法院98年法律座談會刑事類提
    案第23號問題(二)研討結果及審查意見參照），以期適法。末
    按道路交通主管機關對於汽車駕駛執照之管理，因採取一照
    原則，未發給駕駛人較低等級之駕駛執照，惟主管機關仍可
    利用電腦資料處理或在大客車職業駕駛執照上註記等其他方
    式，吊扣異議人之小型車普通駕駛執照，此乃執行層面應予
    克服之問題（臺灣高等法院暨所屬法院98年法律座談會刑事
    類提案第20號研討意見），附此敘明。
六、據上論斷，應依道路交通管理處罰條例第87條第2項，道路
    交通案件處理辦法第20條，裁定如主文。
中    華    民    國    99    年    6     月    30    日
                  交通法庭法  官    王慧惠
以上正本證明與原本無異。
對於本件裁定如有不服，應於收受送達後5 日內，向本院提出抗
告書狀，敘述抗告之理由，抗告於臺灣高等法院。
中    華    民    國    99    年    6     月    30    日
                          書記官    王一芳

司法院資訊處製作；財團法人民間司法改革基金會備份。
